臺灣高等法院刑事裁定
111年度毒抗字第121號
抗  告  人
即  被  告  張明仁




                    （現於法務部○○○○○○○○附勒戒所觀察勒戒中）
上列抗告人即被告因違反毒品危害防制條例案件，不服臺灣士林
地方法院111年度毒聲字第37號，中華民國111年1月21日裁定（
聲請案號：臺灣士林地方檢察署111年度聲戒字第3號、110年度
毒偵字第1672號），提起抗告，本院裁定如下：
    主  文
抗告駁回。
    理  由
一、原裁定意旨略以：抗告人即被告甲○○（下稱被告）因施用第
    一級毒品案件，經檢察官聲請觀察、勒戒，原審法院以110
    年度毒聲字第744號裁定令入勒戒處所觀察、勒戒，被告不
    服提起抗告，經本院110年度毒抗字第1553號駁回抗告確定
    ，嗣被告經觀察、勒戒後，認有繼續施用毒品之傾向等節，
    有上開裁定、本院被告前案紀錄表、法務部○○○○○○○○民國11
    1年1月13日新戒所衛字第11107001740號函及所附之有無繼
    續施用毒品傾向證明書、有無繼續施用毒品傾向評估標準紀
    錄表各1件在卷可憑。是本件被告經觀察、勒戒後，既經認
    定有繼續施用毒品傾向，則檢察官聲請將被告令入戒治處所
    強制戒治，即屬有據，應予准許等語。
二、抗告意旨略以：
　㈠被告於108年12月20日起入監執行原審法院毒品吸食1年4月，
    臺灣臺北地方法院8月、臺灣新北地方法院6月，合併定應執
    行刑2年5月，然本件毒品觀察勒戒一案，原經臺灣士林地方
    法院判處有期徒刑8月，因符合毒品危害條例自首條件，被
    告依法提起上訴，經鈞院依109年1月15日總統公布、同年7
    月15日施行修正後之毒品危害防制條例予以撤銷原判決，改
    諭知公訴不受理。檢察官不服上訴最高法院，經以110年度
    台上字第2994號判決駁回檢察官上訴，全案本應三審確定。
    但檢察官依本案未作出實體判決，以110年度毒偵字第1672
    號、110年度聲觀字第650號裁定被告入戒治所觀察勒戒，但
    於裁定理由、事實欄均未就被告於本案符合毒品危害防制條
    例「自首」部分予以減輕，或任何替代處遇，更未將警詢筆
    錄由內湖分局做出之自首陳述，作詳實的陳述記錄，致使戒
    治所心理師於評估之過程中產生對被告極度不公平之評估論
    斷，原審就此對被告有利之部分未予詳查，即逕予草率裁定
    ，實屬嚴重之違背法令。
　㈡被告於108年12月20日入監執行毒品案迄今已逾2年多，入新
    店戒治所時第一次驗尿報告毫無疑義的無任何毒品吸食反應
    。而戒治所心理師之評估報告，又是以何依據，在短短幾分
    鐘評估面談中，就判定被告有繼續吸食之傾向呢？甚至於評
    估面談時對被告有關於自首部分之陳述粗糙的有意疏漏，此
    評估程序是否依照法務部發佈之有無繼續施用毒品傾向之評
    估標準評分說明手冊實施？評估事項之事實認定有無疏漏？
    未將被告符合自首要件之部分列入評估事實予以考量，此評
    估是否過於草率專斷？明顯逾越評分權限，是否過於濫權？
　㈢心理評估師將被告於87年、95年曾受觀察勒戒後強制戒治處
    分（分屬於23年與15年前之案件）列為評估加分之理由，實
    已與法律明文規定之一罪不二罰原則、不溯及既往精神相牴
    觸，若據此為評估報告分數之加減，實已變相違反憲法條文
    之精神，即當然屬違憲裁定。
　㈣本次毒品危害防制條例修正後對施用毒品者之思維，已與時
    俱進，擺脫以往側重於犯人身分之處罰，注重於病患之特質
    ，並以治療疾病為出發點，強調醫療先於司法，放寬刑事政
    策之變革，乃為協助毒品施用者真正的能擺脫毒品，而不是
    簡單而表面化的把吸毒者用自己的錢（觀察勒戒費用）關久
    一點，這才是修法之精神真諦。
　㈤綜上所述，懇請鈞院考量被告原司法刑事判決本為徒刑8月，
    如未撤銷，合併於毒品現執行中之2年5月，定應執行刑為3
    年，被告於110年12月提報假釋，如核准也可於今年農曆年
    前返家與84歲老母親及12歲尚為稚齡之兒子重聚。今裁定入
    戒治所接受強制戒治，為期最多1年，更已與法律明定之就
    被告利益部分，需從新從輕予以適用，給予被告真正公平合
    理與適法之裁定云云。　　　
三、按觀察、勒戒後，檢察官或少年法院（地方法院少年法庭）
    依據勒戒處所之陳報，認受觀察、勒戒人有繼續施用毒品傾
    向者，檢察官應聲請法院裁定或由少年法院（地方法院少年
    法庭）裁定令入戒治處所強制戒治，其期間為6個月以上，
    至無繼續強制戒治之必要為止，但最長不得逾1年，毒品危
    害防制條例第20條第2項定有明文。次按有無繼續施用毒品
    傾向之評估標準，並非完全以受勒戒人勒戒後之結果為準，
    勒戒前之各種情況，仍應作為評估之依據。依勒戒處所評分
    說明手冊規定，係以前科紀錄與行為表現、臨床評估、社會
    穩定度，三項合併計算分數，每一大項皆有靜態因子與動態
    因子。而關於有無繼續施用毒品傾向之評估標準，法務部業
    於110年3月26日以法矯字第11006001760號函修正頒布「有
    無繼續施用毒品傾向評估標準紀錄表」、「有無繼續施用毒
    品傾向評估標準評分說明手冊」，上開評分說明手冊載明判
    定之原則：「受觀察勒戒人入所後，經過2週時間的觀察、
    勒戒，由處所及醫療人員依據其各項紀錄、資料及觀察勒戒
    期間之行為表現，加以評分。在勒戒人入所4至6週後，可再
    做一次評估以做必要之評分修正。每一大項皆有靜態因子與
    動態因子。先以靜態因子分數評分，靜態因子分數總分在60
    分（含）以上為『有繼續施用毒品傾向』；60分以下，與動態
    因子分數相加，如果總分在60分（含）以上，為『有繼續施
    用毒品傾向』」，又評估標準紀錄表及說明手冊中「前科紀
    錄與行為表現」之第1題及第3題之計分方式修正如下（餘無
    修正）：㈠第1項「毒品犯罪相關司法紀錄」：計分方式修正
    為每筆（次）5分，總分上限為10分；㈡第3項「其他犯罪相
    關紀錄」：計分方式修正為每筆（次）2分，總分上限為10
    分。是被告有無繼續施用毒品傾向，係依具體個案之臨床實
    務及相關事證等情綜合判定，有其相當之專業依據及標準，
    且涉及專門醫學，又衡酌強制戒治之目的，係為協助施用毒
    品者戒斷毒品之心癮及身癮所為之一種保安處分類型，而該
    評估標準係將與判斷有無繼續施用傾向之相關因素加以列舉
    及量化，適用於每一位受觀察、勒戒處分之人，具一致性、
    普遍性、客觀性，以利執法者判定受勒戒人有無繼續施用毒
    品傾向，倘其評估由形式上觀察，無擅斷或濫權等明顯不當
    情事，法院應予尊重。
四、經查：
  ㈠被告前因施用第一級毒品案件，經原審法院以110年度毒聲字
    第744號裁定應送勒戒處所觀察、勒戒後，自110年12月13日
    起入法務部○○○○○○○○附勒戒所執行觀察、勒戒，有本院被告
    前案紀錄表附卷可稽（見本院卷第43、51頁），經法務部○○
    ○○○○○○附勒戒所醫療人員評分結果，認：
  1.前科紀錄與行為表現部分合計為25分：⑴靜態因子分數：①毒
    品犯罪相關司法紀錄為「有，13筆」（1筆5分，上限10分）
    ，計10分；②首次毒品犯罪年齡為「21-30歲」，計5分；③其
    他犯罪相關紀錄為「有，5筆」（1筆2分，上限10分），計1
    0分；④入所時尿液毒品檢驗為「無藥物反應」，計0分，以
    上合計為25分。⑵動態因子分數：所內行為表現為0分。
　2.臨床評估部分合計為34分：⑴靜態因子分數：物質使用行為
    ：①多重毒品濫用為「有，種類：海洛因、大麻」，計10分
    ；②合法物質濫用為「無」，計0分；③使用方式為「有注射
    使用」，計10分；④使用年數為「超過一年」，計10分，以
    上合計為30分。⑵動態因子分數：①精神疾病共病（含反社會
    人格）為「無」，計0分；②臨床綜合評估（含病識感、動機
    、態度、就醫意願）為「中度」，計4分，以上合計為4分。
    　
　3.社會穩定度部分合計為5分：⑴靜態因子分數：①工作為「無
    業」，計5分；②家庭中家人藥物濫用為「無」，計0分。⑵動
    態因子分數：家庭中①入所後家人是否訪視為「有，1次」，
    計0分；②出所後是否與家人同住為「是」，計0分。
  4.以上1.至3.合計共64分，綜合判斷為「有繼續施用毒品傾向
    」等情，有法務部○○○○○○○○111年1月13日新戒所衛字第1110
    7001740號函所檢附之「法務部○○○○○○○○附勒戒所有無繼續
    施用毒品傾向證明書」及「有無繼續施用毒品傾向評估標準
    紀錄表」在卷可憑（見110年度毒偵字第1672號影卷第77至7
    9頁）。則原審法院依毒品危害防制條例第20條第2項後段規
    定，裁定被告令入戒治處所強制戒治，經核並無違誤。
  ㈡抗告意旨雖以前揭情詞指摘原裁定不當。然查：
　1.上開有無繼續施用毒品傾向評估標準各大項及細項之得分標
    準，係由法務部邀集衛生福利部及專家學者、相關機關研商
    所得，並製有「有無繼續施用毒品傾向評估標準評分說明手
    冊」予以詳細規定，供專業醫師為客觀且一致之評估，已可
    避免摻雜個人好惡或流於恣意擅斷之情形。此等評估乃細分
    為「前科紀錄與行為表現」、「臨床評估」、「社會穩定度
    」，並區分為「靜態因子」、「動態因子」等具體項目而以
    評分方式為之，應可免於抽象、主觀之弊，並得通過科學檢
    驗之要求。且本件有無繼續施用毒品傾向之評估，係法務部
    ○○○○○○○○附設勒戒處所相關專業知識、經驗人士在被告觀察
    、勒戒期間，依其本職學識評估被告之「前科紀錄與行為表
    現」、「臨床評估」、「社會穩定度」所為之綜合判斷，具
    有科學驗證所得之結論。又勒戒處所之組織、人員之資格及
    執行觀察、勒戒相關程序，暨判斷施用毒品者，有無繼續施
    用毒品傾向，均有相關法令嚴格規範，非可恣意而為，由形
    式上觀察，亦無擅斷或濫權等明顯不當之情事，自得資為判
    斷被告有無繼續施用毒品傾向之證明。被告既經評估總分達
    64分，評定為有繼續施用毒品傾向，自有依法再施以強制戒
    治之必要。是抗告意旨質疑戒治所心理師之評估報告以何為
    依據，在短短幾分鐘評估面談中，就判定被告有繼續吸食之
    傾向，其評估過於草率專斷，明顯逾越評分權限，過於濫權
    云云，自非可採。
　2.毒品危害防制條例所規定之觀察、勒戒或強制戒治處分，其
    立法意旨在幫助施用毒品者戒除毒癮，該處分之性質非為懲
    戒行為人，而係為消滅行為人再次施用毒品之危險性，目的
    係在戒除行為人施用毒品身癮及心癮之措施，故觀察、勒戒
    之執行，其重點在「評估」應否受強制治療之可能性，並依
    其結果有不起訴處分之優遇，亦係提供行為人改過自新之機
    會。被告前經原審法院裁定令入勒戒處所觀察、勒戒，既經
    專業評估有繼續施用毒品傾向，無法戒斷毒癮，自有依法施
    以強制戒治之必要，此與被告是否「自首」施用毒品之犯行
    無涉。是被告抗告意旨泛以其已符合自首要件，原審就此對
    被告有利之部分未予敘明及詳查，即逕予草率裁定，屬違背
    法令云云，要無足採。另觀諸「有無繼續施用毒品傾向評估
    標準紀錄表」所列項目，均無案件是否符合自首之評分選項
    ，是抗告意旨另指稱戒治所心理師評估面談時對被告有關於
    自首部分之陳述有意疏漏，未將被告符合自首要件之部分列
    入評估事實予以考量云云，容有誤會，亦非可採。
　3.於司法實務或醫學臨床上，具有毒品前科紀錄者，或因長期
    有機會接觸毒品，或因欲藉由毒品作用暫時隔絕現實環境，
    其反覆性、繼續性地再犯施用毒品犯行之機率，確實較沒有
    毒品前科者高，因此上開評估標準方會將勒戒人之前科紀錄
    列入重要之評分項目，且於評分說明手冊明訂：所謂毒品犯
    罪相關司法紀錄，不論其為吸食施打、運輸、販賣、持有毒
    品或其他罪名，凡觸犯毒品危害防制條例、原肅清煙毒條例
    、原麻醉藥品管理條例或管制藥品管理條例相關刑罰規定者
    均屬之，觀察勒戒、強制戒治及緩起訴後不起訴的紀錄也列
    入毒品相關犯罪紀錄項目範圍（該評分說明手冊參照）。查
    被告自78年起即陸續有違反原麻醉藥品管理條例、原肅清煙
    毒條例、毒品危害防制條例之相關案件，有本院被告前案紀
    錄表在卷可按（見本院卷第17至43頁），被告於上開期間經
    執行觀察勒戒、強制戒治，及判處罪刑後，仍反覆施用毒品
    之前科紀錄，恰符合上開經驗法則，彰顯被告戒除毒品之意
    志不堅，可見上開評估標準將被告之前科紀錄作為重要評估
    依據，並以修正後之「有無繼續施用毒品傾向評估標準」規
    定之上限標準列計其得分，並無違法不當之處。又被告前科
    紀錄詳載於本院前案紀錄表及各該司法文書上，嗣再由醫師
    依據臨床實務及相關事證等情綜合判定有無繼續施用毒品之
    傾向，此處既非將被告先前犯罪重複處罰，自無抗告意旨所
    指違反「一事不二罰」、憲法第8條人身自由保障、第23條
    之比例原則及罪刑相當原則可言。是被告猶以心理評估師將
    被告於87年、95年之案件列為評估加分之理由，與一罪不二
    罰原則、不溯及既往精神相牴觸，據此為評估報告分數，違
    反憲法精神等語指摘原裁定，尚非可採。　
　4.至抗告意旨主張原判決處有期徒刑8月，如未撤銷，與現執
    行之刑，合併定應執行刑，被告於110年12月提報假釋，如
    核准可於今年農曆年前返家與母親及兒子重聚，今裁定入戒
    治所強制戒治，於被告不利益云云，然本案係因適用109年7
    月15日修正施行之毒品危害防制條例及最高法院裁判意旨，
    經本院以109年度上訴字第2339號判決，將被告施用第一級
    毒品判處罪刑部分撤銷，改為公訴不受理諭知，並經最高法
    院上訴駁回確定在案（見本院109年度上訴字第2339號影卷
    第15至17、145至151頁，本院卷第40至41頁），而有前開觀
    察、勒戒及本案強制戒治之保安處分程序，此乃毒品危害防
    制條例修法後之合法處遇程序，亦與評估被告是否有繼續施
    用毒品傾向之要件無涉，自不能執為免除強制戒治之理由，
    是被告上開所指，顯不足採。
五、綜上所述，原審法院依檢察官聲請，依毒品危害防制條例第
    20條第2項後段規定，裁定被告令入戒治處所施以強制戒治
    ，其期間為6個月以上，至無繼續強制戒治之必要為止，但
    最長不得逾1年，於法並無不合。抗告意旨提起抗告，以前
    揭詞情指摘原裁定不當，為無理由，應予駁回。
據上論斷，依刑事訴訟法第412條，裁定如主文。 
中　　華　　民　　國　　111    年　  2 　 月　  21    日
                  刑事第二十五庭審判長法　官  邱滋杉
                                      法　官  陳彥年
                                      法　官  黃翰義
以上正本證明與原本無異。
不得再抗告。
                                      書記官  邱鈺婷
中　　華　　民　　國　　111 　年　　2 　　月　　25　　日